最高法院民事判決　　　　　　　一○○年度台上字第八二九號
上　訴　人　徐 健 翔
訴訟代理人　石 宜 琳律師
被 上訴 人　陳 文 義
　　　　　　陳廖瑞鳳
上列當事人間請求返還所有權狀事件，上訴人對於中華民國九十
九年十二月十四日台灣高等法院第二審更審判決（九十九年度上
更(一)字第五號），提起上訴，本院判決如下：
    主  文
原判決廢棄，發回台灣高等法院。
    理  由
本件被上訴人主張：被上訴人陳文義於民國六十九年間，參與泰
山民營市場股份有限公司（下稱泰山公司）投資興建泰山民營市
場大樓，自七十二年間起，陸續獲分配如原判決附表（下稱附表
）一、二所示土地及建物（下稱系爭房地），並分別登記在自己
及配偶即被上訴人陳廖瑞鳳名下。因當時上訴人為泰山公司之負
責人，綜理興建、銷售、分配等事宜，且係陳文義之妹婿，伊基
於信賴關係，乃於七十五年三月二日以書面授權上訴人代為處理
系爭房地之租售等事務，並將該房地之所有權狀一併交由上訴人
保管。詎上訴人於九十一年間，竟意圖將系爭房地據為己有，訴
請法院判命伊移轉該房地所有權應有部分九分之八，經法院判決
其敗訴確定。伊乃於九十二年間委請律師以存證信函終止該授權
代為處理系爭房地租售事務之意思表示，則上訴人占有系爭房地
所有權狀，即屬無權占有。又陳文義與上訴人之間並無合夥關係
，系爭房地亦非兩造合夥財產，無逕由上訴人向地政機關申領系
爭房地之所有權狀並保管之情形；縱認系爭房地所有權狀係伊委
任上訴人向地政機關領取，依民法第五百四十一條規定，上訴人
於收受系爭權狀，完成委任事務後，應交付系爭所有權狀予伊，
無權繼續占有系爭權狀，伊得依民法第五百四十一條、第七百六
十七條規定請求返還系爭權狀等情，爰依民法第二百六十三條準
用第二百五十九條第一項、第五百四十一條、第七百六十七條之
規定，求為判命上訴人返還系爭房地所有權狀之判決。
上訴人則以：被上訴人於泰山民營市場大樓興建完成，受配系爭
房地之後，與伊合夥租售之投資，約定由伊執行合夥事務，並約
定系爭房地辦理所有權登記後，該房地所有權狀逕由伊向地政機
關申領；該所有權狀屬於動產，地政機關並未交付予被上訴人，
被上訴人即未取得該權狀之所有權。且系爭房地屬合夥財產，於
合夥解散清算之前，伊無將該權狀交付被上訴人之義務等語，資
為抗辯。
原審廢棄第一審所為被上訴人敗訴之判決，改判如其聲明，無非
以：被上訴人主張：泰山公司自七十二年間起將如附表一所示土
地及建物之登記為陳文義所有，如附表二所示土地及建物之登記
名義人為陳廖瑞鳳。上訴人及陳文義原為泰山公司股東，被上訴
人曾出具授權書，授權上訴人處理系爭房地之出租、出售或設定
，上訴人現仍持有系爭房地之所有權狀等情，為上訴人所不爭，
堪信為真實。次查，被上訴人前以其於九十二年八月二十一日寄
發存證信函予上訴人表示終止委任及授權關係，依民法第五百四
十一條第一項、第一百七十七條、第一百七十九條等規定，請求
上訴人返還所收取之租金及因租賃房屋所取得之權利，經原審法
院九十三年度上字第三七五號判決、本院九十八年度台上字第二
八三號裁定敗訴確定，該確定裁判認定：依被上訴人所提出訴外
人曾勝賢撰寫之授權書，該授權書全文並無任何文字載明兩造有
分配合夥利益，並由被上訴人取得系爭不動產所有權全部之意思
。兩造間尚未就合夥進行決算，故約定將系爭不動產登記為被上
訴人所有，俟將來決算後再分配合夥利益。被上訴人出具授權書
之原因，係為承租人租用系爭房屋供營業用途，但因出租人與所
有人不同，無法申請營業證明，始由被上訴人書立授權書。從而
，系爭房屋既屬合夥財產，即應為合夥人全體所公同共有等情。
本件訴訟就陳文義及上訴人為合夥關係固不得作相異之判斷，惟
執行合夥事業之合夥人以自己之名義為合夥之計算為法律行為，
其因此所取得之權利，在以之移轉於合夥所有並成為合夥財產前
，尚難認係屬於合夥人全體公同共有。其在不動產，更應以移轉
登記為全體合夥人公同共有之名義，始能認係合夥人全體公同共
有。系爭房地經被上訴人出具授權書授權上訴人處理系爭房地租
售及設定等事務並保管該房地之所有權狀，泰山公司雖係被上訴
人、陳文義與訴外人黃銘盤等人合資所成立，惟泰山公司係以買
賣為原因，將系爭房地移轉登記予被上訴人，陳文義非以其與上
訴人合夥之名義為法律行為而取得系爭房地，系爭房地乃至所有
權狀自非合夥財產，非直接屬於合夥人全體公同共有。陳文義與
上訴人有以系爭房地之租售投資而繼續經營合夥事業，因此取得
之利益固屬合夥財產，惟系爭房地尚未移轉為合夥團體所有前，
難認其屬陳文義與上訴人共同經營租售投資事業之合夥財產。陳
文義與上訴人成立合夥契約以經營共同事業，並將系爭房地登記
為被上訴人所有，在陳文義未將系爭房地移轉登記該合夥所有以
前，不能謂系爭房地仍屬合夥財產，系爭房地所有權狀亦然。系
爭房地及所有權狀既非兩造合夥財產，系爭房地之所有權狀僅得
由登記名義人之被上訴人及其委任之代理人申領之，縱有上訴人
所稱由其向地政機關申領系爭房地之所有權狀並保管之情形，上
訴人亦係基於代理關係代理被上訴人向地政機關申領所有權狀，
該權狀之所有權為被上訴人所有。上訴人辯稱系爭房地之所有權
狀逕由伊向地政機關申領，地政機關並未交付予被上訴人，被上
訴人未取得該權狀之所有權云云，應無可採。末查被上訴人前於
九十二年八月二十一日委任律師寄發台北杭南郵局第二二七一號
存證信函予上訴人，為終止委任及授權之法律關係，復於九十七
年一月十七日委任訴訟代理人寄發律師函，催告上訴人返還系爭
建物及所有權狀，上訴人執行合夥事務之身分業經被上訴人解任
。上訴人執行合夥事務處理而持有系爭房地所有權狀之占有權源
不復存在，即屬無權占有。綜上所述，被上訴人依民法第七百六
十七條所有物返還請求權法律關係，請求上訴人將系爭房地所有
權狀返還，為有理由，應予准許等詞，為其判斷之基礎。
惟按判決理由矛盾者，其判決當然為違背法令，民事訴訟法第四
百六十九條第六款定有明文。查原審一方面以原審法院九十三年
度上字第三七五號、本院九十八年度台上字第二八三號確定裁判
，認系爭房地屬合夥財產，應為合夥人全體所公同共有，且本件
就陳文義與上訴人間之合夥關係，不得作相異之判斷（見原判決
第五頁）；惟另一方面卻又以系爭房地係由泰山公司以買賣為原
因移轉登記為被上訴人，系爭房地乃至所有權狀自非合夥財產，
且在陳文義未將系爭房地移轉登記該合夥所有以前，不能謂系爭
房地仍屬合夥財產，系爭房地所有權狀亦然（見原判決第六頁）
。對於系爭房地是否仍屬合夥財產之認定顯有矛盾。次按合夥因
業務執行所生之財產亦屬於合夥財產，此觀民法第六百六十七條
第一項、第六百六十八條規定自明。本件上訴人與被上訴人陳文
義間之合夥，究竟成立於何時，其約定經營之共同事業為何，合
夥成員及出資情形如何，合夥業務由何人執行，系爭房地是否合
夥業務執行人因執行業務所生之財產，系爭房地何以登記為被上
訴人名義，凡此均予認定系爭房地是否屬於合夥財產有關，原審
未調查釐清上開事實，遽認系爭房地非屬合夥財產，而為上訴人
不利之判決，亦嫌速斷，且有判決不備理由之違法。上訴論旨，
執以指摘原判決不當，求予廢棄，非無理由。
據上論結，本件上訴為有理由。依民事訴訟法第四百七十七條第
一項、第四百七十八條第二項，判決如主文。 
中    華    民    國  一○○  年    五    月  二十六  日
                      最高法院民事第五庭
                          審判長法官  劉  福  聲  
                                法官  黃  義  豐  
                                法官  劉  靜  嫻  
                                法官  袁  靜  文  
                                法官  李  慧  兒  
本件正本證明與原本無異
                                      書  記  官  
中    華    民    國  一○○  年    六    月    九    日
                                                       s